最高法院刑事判決　　　　　　　九十六年度台上字第七三六號
上　訴　人　台灣高等法院檢察署檢察官
被　　　告　甲○○
上列上訴人因被告妨害自由案件，不服台灣高等法院中華民國九
十三年六月一日第二審判決（九十三年度上訴字第五二八號，起
訴案號：台灣桃園地方法院檢察署九十二年度少連偵字第一號）
，提起上訴，本院判決如下：
    主  文
原判決撤銷，發回台灣高等法院。
    理  由
本件原判決認定：另案處理之少年Ｂ００（出生日期、真實名字
詳卷）認為Ａ００為其傳話時有誤，致其遭案外人「康康」毆打
，要Ａ００給個交代，遂於民國九十一年九月二十六日凌晨一時
許，與當時甫滿十八歲之被告甲○○及少年Ｃ００（出生日期、
真實名字詳卷）共同基於妨害自由之犯意，至桃園縣中壢市○○
○路十六之二號啟英高中學生宿舍前，要求Ａ００出面解決，Ａ
００因恐遭毆打而藉詞拒絕，被告即以「你再不出來，我就要殺
進去」等語，施以言詞恐嚇，使Ａ００心生畏懼致生危害於安全
，不得已外出，而使之行無義務之事。嗣Ａ００與被告、Ｂ００
、Ｃ００共乘二輛機車，至同市○○○街十一號四樓Ｂ００等人
之住處。甫抵達該址地下室停車場時，Ａ００因恐懼不願上樓，
被告乃基於同前妨害自由之犯意，動手予以拉扯、毆打（傷害部
分未據Ａ００告訴），並夥同Ｃ００、Ｂ００強行將之拖上四樓
，而共同以非法方法剝奪Ａ００之行動自由。待進入上址四樓後
，被告及已在該處等候之少年Ｄ００（出生日期、真實名字詳卷
，另案處理）即要求Ａ００給付金錢解決。Ｄ００並強索新台幣
（下同）五百元，Ａ００應稱身上沒有帶錢，被告、Ｄ００隨即
動手予以毆打，被告並持鐵製椅子重擊Ａ００（傷害部分未據告
訴）及動手搜索Ａ００身上財物，因Ａ００身上未帶金錢，而未
果。被告隨即以「今天不給錢就打死你」等語恐嚇，並限制其行
動自由。Ａ００恐遭續行毆打，遂以電話向友人求援借款，經其
友人林威廷受託將五百元交予Ｄ００後，Ａ００始獲釋。被告、
Ｄ００得手後，隨即買酒共飲，將五百元花用殆盡等情。因而撤
銷第一審關於被告部分之判決，改判論處被告共同以非法方法剝
奪他人行動自由罪刑（並說明被訴強盜未遂、恐嚇取財既遂部分
，不另為無罪之諭知），固非無見。
惟查：(一)、實施刑事訴訟程序之公務員，就該管案件，應於被告
有利及不利之情形，一律注意，刑事訴訟法第二條第一項定有明
文。又證據雖已調查而其內容尚未明瞭者，即與未經調查無異，
如遽行判決，仍屬應於審判期日調查之證據而未予調查。關於被
告被訴與Ｄ００共同向Ａ００強索五百元未果部分，公訴人係依
刑法第三百二十八條第四項、第一項之強盜未遂罪嫌提起公訴。
原判決雖以：「縱被告要求Ａ００拿出五百元一節屬實，亦係因
Ａ００傳話導致Ｂ００被毆打一事，彼等始要求Ａ００負責而拿
錢出來和解，並非被告等人無的放矢而對被害人勒索，難認被告
等人有何為自己或第三人不法所有之意圖」云云（見原判決第九
頁第六行至第十行），據認被告之行為不成立強盜未遂罪（及恐
嚇取財既遂罪）。似認Ａ００既與Ｂ００有糾紛，則被告要求Ａ
００拿錢出來和解，即無不法所有之意圖。惟依卷內資料，Ｂ０
０先後供述：「甲○○（即被告）叫我和Ｃ００至宿舍找Ａ００
，到達後我才知道甲○○要向Ａ００拿錢，拿什麼錢我不清楚」
、「當時不知甲○○去找Ａ００何事」、「（被告）有向Ａ００
要錢，他說他缺錢所以向Ａ００要五百元，他說你要拿五百元出
來，我才放你回去，若今天不拿出來，要打給你死」、「是甲○
○收下新台幣五百元，他跟Ｄ００把那些錢拿去買酒，……他是
藉口我被打，而向Ａ００要錢」（見少連偵字第一號卷第十四頁
背面、第三十六頁背面、第三十七頁、第七十一頁背面、第七十
二頁）。Ｃ００亦供述：「當時不知為何（要向Ａ００強索金錢
），後來才知是要買酒」（見同上卷第三十二頁背面）。被告亦
承認，收到金錢後即與Ｄ００拿去買酒喝（見同上卷第九頁），
原判決且為相同之認定（見原判決第二頁末行至第三頁第一行）
。另Ｄ００部分，並經依強盜罪判處罪刑（見原審卷第六十一頁
至第六十四頁）。以上事證如果無訛，與Ａ００有糾紛之Ｂ００
尚且不知被告找其到場，所為何事，而是嗣後方知被告因「缺錢
」始「藉口我（指Ｂ００）被打，而向Ａ００要錢」，況被告與
Ｄ００於取得金錢後，係拿去買酒喝，並未交給Ｂ００。於此情
形，能否謂為被告係替Ｂ００出面和解，而無不法所有之意圖？
即有研求餘地。究竟實情如何？基於公平正義之維護，即有究明
之必要。原審未予徹查明白，即逕認被告無不法所有之意圖，自
嫌速斷。(二)、本件依據檢察官起訴之事實，認為被告係於妨害自
由之過程中，與Ｄ００共同意圖為自己不法之所有，另基於強盜
之犯意向Ａ００強索五百元，而與妨害自由罪（依起訴書記載，
並認妨害自由與恐嚇取財既遂，有牽連犯關係）係屬數罪，應分
論併罰提起公訴（見第一審卷第二頁背面、第三頁背面，起訴書
之記載）。原判決誤認為：公訴人對於強盜未遂部分，係與有罪
之妨害自由部分，依牽連犯裁判上一罪關係起訴，故不另為無罪
之諭知云云（見原判決第九頁第九行至第十一行），亦與卷內資
料不符。以上或為上訴意旨指摘所及，或為本院得依職權調查之
事項，應認原判決有撤銷發回更審之原因。原判決說明不另論罪
之強制、恐嚇危害安全部分；不另為無罪諭知之恐嚇取財部分；
及檢察官依數罪起訴，但原判決說明不另為無罪諭知之強盜未遂
部分，基於審判不可分原則，併予發回。
據上論結，應依刑事訴訟法第三百九十七條、第四百零一條，判
決如主文。
中　　華　　民　　國　九十六　年　　二　　月　　八　　日
                      最高法院刑事第十庭
                          審判長法官  謝　俊　雄
                                法官  陳　世　雄
                                法官  魏　新　和
                                法官  吳　信　銘
                                法官  徐　文　亮
      本件正本證明與原本無異
                                      書  記  官
中　　華　　民　　國　九十六　年　　二　　月　 十二　 日
                                                      v
